【裁判字號】    94,訴,3050
【裁判日期】    950609
【裁判案由】    債務人異議之訴
【裁判全文】
臺灣高雄地方法院民事判決              94年度訴字第3050號
原      告  丙○○
            丁○○
            乙○○
            陳信甫
          （原名陳玉華）
共      同
訴訟代理人  甲○○
原      告  己○○
被      告  戊○○
訴訟代理人  李嘯風律師
當事人間債務人異議之訴事件，本院於民國95年5 月26日言詞辯
論終結，判決如下：
    主  文
本院民國94年度執字第40464 號分割共有物等強制執行事件，對
於原告所為之強制執行程序，應予撤銷。
訴訟費用由被告負擔。
    事實及理由
一、原告起訴主張：被告於94年8 月3 日以臺灣高等法院臺南分
    院77年4 月19日76年度上字第683 號共有物分割事件之和解
    筆錄為執行名義，向本院聲請強制執行（本院94度執字第40
    464 號），現尚未終結，上開執行名義之時效期間為15年，
    至92年4 月19日請求權即已罹於時效而消滅，且原告己○○
    於92年5 月12日向本院提起分割共有物訴訟，經本院於93年
    7 月20日以92年度訴字第1570號裁判分割，現正繫屬臺灣高
    等法院高雄分院93年度重上字第77號審理中，是被告聲請強
    制執行之執行名義（即臺灣高等法院臺南分院76年度上字第
    683 號共有物分割事件之和解筆錄），顯有時效消滅之事由
    ，伊等自得以此時效抗辯而拒絕給付。爰依強制執行法第14
    條第1 項規定，提起債務人異議之訴，並聲明：本院94年度
    執字第40464 號分割共有物強制執行事件所為之強制執行程
    序應予撤銷。
二、被告則以：本件執行名義係拍賣共有物分配價金，原告提起
    債務人異議之訴，乃排除共有物之拍賣，自應以系爭高雄縣
    鳳山市○○段2151號土地之共有人全體（即原、被告六人，
    及陳雨成、陳鳳英、陳麗玉、陳武雄、陳招廷、陳雅芬、陳
    安騏、陳雅琪、陳景生、財政部國有財產局）一同起訴被訴
    ，本件當事人不適格。另本件執行名義係臺灣高等法院臺南
    分院77年4 月19日76年度上字第683 號共有物分割事件之和
    解筆錄，有確定判決之效力，難與私人協議同視，而無消滅
    時效之問題。聲明：駁回原告之訴。
三、兩造不爭執事項：
  (一)兩造為高雄縣鳳山市○○段2151號土地之共有人，曾於77年
    4 月19日，經臺灣高等法院臺南分院以76年度訴字第1287號
    分割共有物事件中，成立訴訟上和解。
  (二)本院94年度執字第40464 號執行事件之執行名義為臺灣高等
    法院臺南分院76年度訴字第1287號分割共有物事件於77年4
    月19日成立之訴訟上和解筆錄。
四、則爭點在於(一)本件原告適格否。(二)本件執行名義即臺灣高等
    法院臺南分院76年度訴字第1287號77年4 月19日和解筆錄，
    是否有請求權業罹於時效之消滅債權人請求事由？茲分述如
    下：
  (一)本件原告適格否？
    按訴訟標的對數人必須合一確定，係指法院就為訴訟標的之
    法律關係，對於該數人之全體，法律上必須為一致之判決，
    非該數人一同起訴、被訴，不能認其為適格之當事人；而所
    謂合一確定之必要，須於法律上存在，若僅因同一事實或法
    律上問題，於各共同訴訟人應受之判決俱有影響，於理論上
    應為一致之判決，而並非為訴訟標的之法律關係，於法律上
    對於各共同訴訟人應由判決合一確定者，不得解為必要之共
    同訴訟（最高法院81年度台上字第1091號判決意旨參照）。
    本件原告提起債務人異議之訴係以程序法上之異議權為訴訟
    標的，其等所主張之消滅債務人請求之事由為消滅時效完成
    ，屬個人抗辯事由，是原告主張時效完成而提起本訴，其原
    告適格自無欠缺。至本件執行名義內容為變價分割共有物，
    對原告部分之執行程序之得否執行，實質上將影響執行程序
    之進行，乃屬另一問題，自與本訴是否對共有人全體合一確
    定無關，被告抗辯原告提起本訴，乃排除共有物之拍賣，本
    訴對共有人有合一確定之必要，而認有當事人不適格問題，
    自屬無據。
  (二)本件執行名義即臺灣高等法院臺南分院76年度訴字第1287號
    77年4 月19日和解筆錄，是否有請求權業罹於時效之消滅債
    權人請求事由？
  1.按依民法第823 條第1 項前段規定，各共有人得隨時請求分
    割共有物，以利融通與增進經濟效益，不動產共有人協議分
    割後，其請求辦理分割登記之消滅時效完成，共有人中為拒
    絕給付之抗辯者，該協議分割之契約，既無從請求履行，以
    達原有分割之目的，揆諸分割共有物之立法精神，自應認為
    得請求裁判分割（最高法院69年度第8 次民事庭會議決議 (
    一)參 照），是共有人依協議成立分割契約後僅取得履行協
    請求權，其分得部分所有權移轉請求權，乃係請求履行協議
    分割契約之權利，自有民法第125 條消滅時效規定之適用（
    最高法院64年度第4 次民庭庭推總會議決議參照）。再按判
    決為法院對於訴訟事件所為之公法的意思表示，調解或和解
    ，為當事人就訴訟上之爭執互相讓步而成立之合意，其本質
    並非相同。故形成判決所生之形成力，無由當事人以調解或
    和解之方式代之，從而在調解或訴訟上和解分割共有不動產
    者，僅生協議分割之效力，非經辦妥分割登記，不生喪失共
    有權，及取得單獨所有權之效力（最高法院58年台上字第15
    02號判例要旨參照）。
  2.本件兩造及其餘高雄縣鳳山市○○段2151號土地共有人全體
    ，曾於臺灣高等法院臺南分院76年上字683 號分割共有物事
    件中，於77年4 月19日成立訴訟上和解，協議變價分割，此
    為兩造所不爭，並有臺灣高等法院臺南分院76年上字683 號
    分割共有物事件和解筆錄1 份足憑，然揆諸前揭說明，兩造
    前次所為訴訟上和解之效力，應認僅取得履行協議分割請求
    權，自有民法第125 條消滅時效規定之適用，被告抗辯本件
    無消滅時效適用餘地，並無理由。
  3.本件被告於77年4 月19日臺灣高等法院臺南分院76年上字68
    3 號分割共有物事件成立訴訟上和解協議變價分割後，未請
    求履行和解內容，為兩造所不爭，且被告復未抗辯有何其他
    時效中斷之事由，而訴訟上和解，自和解成立之日起，債權
    人即可行使其權利，而請求給付，其消滅時效15年之期間應
    即開始進行（最告法院69年度台上字第780 號判決要旨可資
    參照），是自和解成立之日77年4 月19日起算至92年4 月18
    日，消滅時效15年期間已完成，而被告遲至94年8 月3 日始
    聲請本件強制執行，自已罹於時效，故原告主張本件時效業
    於92年間消滅，堪可採信。
五、按請求權，因15年間不行使而消滅；時效完成後，債務人得
    拒絕給付，民法民法第125 條、第144 條第1 項定有明文，
    又執行名義成立後，如有消滅或妨礙債權人請求之事由發生
    ，債務人得於強制執行程序終結前，向執行法院對債權人提
    起異議之訴，亦為強制執行法第14條第1 項前段所明定。本
    件被告之履行協議分割請求權已罹於時效而消滅，原告自得
    拒絕給付，此為消滅被告請求之事由，則原告依上開條文規
    定提起本件債務人異議之訴，請求撤銷本院94年度執字第40
    464 號強制執行事件，關於原告部分所為之強制執行程序，
    自屬有據。
六、再按法院之為判決，固須本於當事人之聲明，若當事人所為
    聲明僅用語錯誤，法院本於其聲明之真意而予勝訴之判決，
    自不得謂其所判決者係未經當事人聲明之事項，亦不發生訴
    之變更或追加問題，最高法院38年穗上字第103 號判例要旨
    可資參照。原告於本院審理中業已明白表示：渠等僅主張自
    己之時效抗辯，至於其他共有人對被告之強制執行是否有意
    見，則與渠等無關（見本院95年5 月26日審理筆錄），依原
    告之真意，應僅對本院94年度執字第40464 號分割共有物強
    制執行事件關於原告等五人之強制執行程序，提起債務人異
    議之訴，請求撤銷，是本件原告訴之聲明本院94年度執字第
    40464 號分割共有物強制執行事件之強制執行程序應予撤銷
    ，應屬用語錯誤，是本院爰本於聲明之真意，判決如主文第
    1 項所示附此敘明。
四、結論：原告之訴為有理由，依民事訴訟法第78條，判決如主
    文。
中    華    民    國    95    年    6     月    9    日
                  民事鳳山分庭審判長法  官  王伯文
                                    法  官  李代昌
                                    法  官  陳億芳
正本係照原本作成。
如不服本判決，應於送達後20日內，向本院提出上訴狀並表明上
訴理由，如於本判決宣示後送達前提起上訴者，應於判決送達後
10日內補提上訴理由書（須附繕本）。
中    華    民    國    95    年    6     月    9    日
                                    書記官  李文廣


司法院資訊處製作；財團法人民間司法改革基金會備份。
